【裁判字號】    95,上易,1449
【裁判日期】    950829
【裁判案由】    背信
【裁判全文】
臺灣高等法院刑事判決                95年度上易字第1449號
上  訴  人  臺灣板橋地方法院檢察署檢察官
上  訴  人
即  被  告  乙○○
選任辯護人  林慈發律師
被      告  丙○○
上列上訴人因被告等背信案件，不服臺灣板橋地方法院93年度易
字第1186號，中華民國95年6月8日第一審判決（起訴案號：臺灣
板橋地方法院檢察署93年度偵緝字第598、599號），提起上訴，
本院判決如下：
    主  文
上訴駁回。
    事  實
一、乙○○（原名王立文）與甲○○（原名王玄妙）為兄弟關係
    ，二人於民國85年8月間約定共同出資新臺幣（下同）500萬
    元購買臺北縣土城市○○○段大安寮小段163之8、163之9、
    164之3、164之7地號（後經地籍圖重測變更為臺北縣土城市
    ○○段 196地號）土地之應有部分及其上臺北縣土城市○○
    街80之5號10樓房屋、編號6號車位（下稱本案房地），同時
    為避免甲○○喪失首次購屋優惠貸款之權利，遂約定由乙○○單獨與出賣人益竹建設股份有限公司訂立買賣契約書，並
    將本案房地全部登記在乙○○名下，委託乙○○信託管理，
    若欲出售應得甲○○之同意。其中自備款（含訂金、簽約金
    、開工款、各期優惠付款） 150萬元部分，係乙○○、甲○○之父王國蓮以其二人先前交回家中款項，併同民間合會得
    標款代為繳交，其餘價金則由乙○○向臺北國際商業銀行（
    原名臺北區中小企業銀行，下稱臺北商銀）華江分行貸款35
    0 萬元支付後，再由乙○○、甲○○二人輪流存入現金至臺
    北商銀 0000000000000號之帳戶內，以償還該貸款之本息及
    水電費等雜支。詎乙○○嗣因經濟困難，竟意圖為自己不法
    之利益，違背其任務，未經甲○○之同意，擅自於92年 5月
    27日，將本案房地以總價 430萬元全部出售並移轉所有權登
    記與不知情之蔡家富，所得款項除清償前開剩餘貸款餘額外
    ，未分配任何金額與甲○○，致生損害於甲○○之財產。
二、案經甲○○訴請臺灣板橋地方法院檢察署檢察官偵查起訴。
    理  由
壹、程序部分
一、按「前項親屬或其他五親等內血親或三親等內姻親之間，犯
    本章之罪者，須告訴乃論。」、「第323 條及第324 條之規
    定，於前6 條之罪準用之。」刑法第324 條第2 項、第 343
    條定有明文。本案被告乙○○、丙○○與告訴人甲○○既具
    有旁系血親、姻親二親等之親屬關係，是本案公訴人起訴被
    告二人涉犯背信罪嫌，應屬告訴乃論之罪，合先敘明。
二、再按告訴乃論之罪，應自知悉犯人之時起，於6 個月內為之
    ，所稱知悉，係指確知犯人之犯罪行為而言，如初意疑其有
    此犯行，而未得確實證據，及發見確實證據，始行告訴，則
    不得以告訴人前此之遲疑，未經申告，遂謂告訴為逾越法定
    期間（最高法院28年上字第919 號判例意旨參照）。查被告
    乙○○選任辯護人雖辯稱：被告乙○○於92年6 月底就已經
    交屋，而且東西有放到外面，管理員也有通知證人王國蓮，
    告訴人甲○○於93年1 月9 日提出本案告訴時已經逾期云云
    ，惟查證人王國蓮於原審審理時，固證稱：大樓守衛打電話
    告訴我，說我的東西都被搬出來，我才知道房子被賣掉；守
    衛打電話告訴我的時候，我有打電話告訴告訴人等語，然其
    並未證述該大樓守衛究係於交屋多久後始為通知，亦未證稱
    其係於何時轉知告訴人等情，就此被告乙○○於原審審理期
    日亦供稱：伊沒有告訴管理員打電話給證人王國蓮；賣掉房
    子之後，伊就沒有跟父母或弟弟討論這件事了（見原審卷第
    251、252頁）等語，而被告乙○○既係原屋主，該管理員自
    應係聯絡被告乙○○無著後，方通知證人王國蓮前來處理，
    難認告訴人提出告訴之時，已逾 6個月之期間。況告訴人縱
    經證人王國蓮告知該屋物品有被搬出乙事，其亦僅能懷疑被
    告二人是否涉有背信犯嫌，並無任何證據可認被告乙○○確
    實已將本案房地出售與他人，而依卷內臺北縣板橋地政事務
    所92年9月30日規費徵收聯單及民眾閱覽資料影本1份所示，
    告訴人顯係於該日向地政事務所申請列印本案房地之相關登
    記資料後，始知本案房地業已移轉登記與蔡家富，參諸前開
    說明，其係於該日知悉犯人之犯罪行為，故告訴人提出本案
    告訴應屬合法。
貳、有罪（被告乙○○）部分
一、證據能力部分：本案以下認定事實所引用之書證，核屬刑事
    訴訟法第159條之4規定之紀錄、證明文書，檢察官、被告乙○○與選任辯護人均未就證據能力表示異議（見原審卷第28
    頁、本院卷審判筆錄第2頁 ），而各該證據依刑事訴訟法規
    定亦無不具證據能力之情事，應認均有證據能力，合先敘明
    。
二、上揭犯罪事實，業據證人王國蓮、許書東、王尚蔚於原審審
    理時證述綦詳，互核相符，並有告訴人甲○○所提出之臺北
    商銀0000000000000 號帳戶存摺、臺北縣板橋地政事務所92
    年 9月30日民眾閱覽資料、本案房地87年度至91年度房屋稅
    、地價稅繳款書影本各1份、統一發票影本9張、臺北商銀放
    款利息收據影本4張、預定土地、房屋買賣合約書各1份在卷
    可稽，被告乙○○之犯行已堪認定。
三、訊據上訴人即被告乙○○固不否認於85年 8月間購買本案房
    地後，於92年5月27日以430萬元全部出售並移轉所有權登記
    與蔡家富，所得款項除清償前開剩餘貸款餘額外，未分配任
    何金額與告訴人甲○○等情，惟矢口否認有背信之犯行，辯
    稱：本案房地是伊獨資所購買云云，另選任辯護人為被告乙○○辯稱：告訴人從頭到尾都沒有提出資金來源以證明其確
    有支付房屋款項，且告訴人自89年間起即時常出境，每次出
    境時間有3至6個月，是告訴人稱其與被告乙○○輪流將貸款
    利息存入臺北商銀上開帳戶內，顯非實在云云。
四、惟查：
    (一)證人王國蓮於原審審理時已證稱：「在被告、告訴人兄弟
      當兵之前，他們賺的錢都拿回來給我，讓我去繳貸款。」
      、「他們以前拿錢回來給我，我都有幫他們跟會，等到要
      用錢的時候，我再出面幫他們標下來。」、「因為他們有
      時候要做工，就會拜託我幫他們去銀行繳，有時候這個月
      是他繳，下個月是另外一個人繳」、「（問：你有幫被告
      、告訴人保管存摺？）以前都是拿回來我幫他們處理的，
      跟會也是跟到最後把錢拿回來。」、「（問：甲○○去大
      陸的時候，他有在支付貸款嗎？）有時候他會先把錢寄在
      我這裡，另外之前有標會，標到的會款還有剩下的，我也
      會拿來幫告訴人支付貸款。」、「確實是兄弟二人說好一
      起去購買出資的。」（見原審卷第221、222、223、228頁
      ）等語明確，另證人王尚蔚亦證稱：「支付的情形就是說
      一個人先拿一筆錢存在銀行讓銀行扣，扣到快要沒有了，
      另外一個人再拿一定的款項去存款再讓銀行扣，在存摺上
      都有登記是誰出的錢。」、「（問：那時候存摺何人在保
      管？）都放在我爸爸那邊。」、「（問：甲○○去大陸的
      時候，有無繳？）有時候先跟我調錢。」、「（問：你稱
      你父親是用匯款的？）不是用匯款，我爸爸都是繳納現金
      。」（見原審卷第237、238、242頁 ）等語，均與證人許
      書東證述：乙○○有跟我說這房子是他與他弟弟一起出錢
      買的（見原審卷第 229頁）之情一致，而證人王國蓮係被
      告乙○○之父親，證人王尚蔚係被告乙○○之弟弟，證人
      許書東係被告乙○○之同學，其等與被告乙○○均無任何
      恩怨，且均經合法具結在案，核無甘冒偽證罪責以偏袒告
      訴人之理，是其等證詞自足堪憑信。是由證人王國蓮、王
      尚蔚上開證詞內容，可認告訴人確有出資購買本案房地，
      不因其往來大陸地區而中斷，且臺北商銀上開帳戶存摺係
      由證人王國蓮保管，告訴人、被告乙○○多交付現金或以
      民間合會得標款與證人王國蓮處理、存入臺北商銀上開帳
      戶中，而無直接匯款或提款之憑證，此有原審向臺灣中小
      企業銀行五股分行、板橋後埔郵局、土城市農會廣福分部
      函調被告乙○○之帳戶資料，並無相對應之提領款項之紀
      錄可證，（見原審卷第35至36、40、43、46至49頁）。另
      依卷內勞工保險局94年9月9日保承資字第09410497340 號
      函附告訴人勞工保險被保險人投保資料表1份（ 見原審卷
      第105至107頁）所示，告訴人自83年間起即持續維持工作
      狀態中，亦足見其確有資力與被告乙○○合資購買本案房
      地。
    (二)次就告訴人提出本案房地87年度至91年度房屋稅、地價稅
      繳款書各1 份，何以該繳稅證明在告訴人持有之緣由，被
      告乙○○於原審訊問時，雖辯稱：因為當時我還沒有娶老
      婆，我工作沒有時間去繳，我是把錢拿給我爸爸去繳，所
      以單據在他們那邊云云，然查被告乙○○於93年7月20日
      檢察事務官詢問時，曾稱：「（問：錢既然你所繳，為何
      他們會有繳稅證明及契約書？）當時兄弟兩住一起，我不
      知他何時拿走」云云，非但與前開所辯已有不同外，且被
      告乙○○於原審復陳稱：借給告訴人住不到一年，而且在
      我搬進去之前，告訴人就已經先和他女友住進去了等情，
      然被告二人係於89年10月28日結婚，有全戶戶籍資料查詢
      結果1份（見原審卷第213至21 4頁）附卷可憑，茍本案房
      地確為被告乙○○獨資購買，何以其結婚後之90、91年度
      之繳款書未自行保管？又告訴人如何能預知被告乙○○會
      私自將本案房地出售，在搬離本案房地之前，預先從被告
      乙○○處取得臺北商銀上開帳戶存摺、統一發票影本9張
      、臺北商銀放款利息收據影本4張、預定土地、房屋買賣
      合約書各1份等重要憑證？被告乙○○於原審訊問時復陳
      稱：「（問：你剛才提到你要賣房子的時候，你有跟你父
      母說？）是，且告訴人也知道。我房子賣掉了，他們才在
      那邊後悔。」（見原審卷第249至250頁）等語，茍本案房
      地係由其獨資所買，則其可自主決定出售事宜，何以仍需
      事前告知其父母？又何以其家人會後悔？又其如何能容任
      告訴人與女友先搬進其購買之新屋？是被告乙○○所辯顯
      與事實不符，足徵前開書證係因兄弟合資購買，自始即由
      告訴人或證人王國蓮收執。
    (三)證人王國蓮於原審審理時另證稱：「（問：當初兄弟買房
      子的目的為何？）就是兄弟二人想要一起住。」、「（問
      ：兄弟二人買房子的時候，有無說好要如何處理系爭房子
      ？）有說好如果要賣房子要乙○○、甲○○同時答應才可
      以，但是結果事情變到現在不圓滿。」（見原審卷第 227
      頁）等語，證人王尚蔚亦證稱：「（問：為何要登記在乙○○的名下？）是考慮到首次購屋優惠貸款的問題，如果
      同時登記在二個人的名字下，都會喪失優惠貸款。」、「
      （問：被告與告訴人有無討論過要賣房子？）有討論過，
      甲○○不答應。」（見原審卷第237、242頁）等語在卷，
      而委託人若實質上與受託人約明由其管理或處分信託財產
      ，法律上即成立信託關係，是告訴人與被告乙○○約定合
      資購買本案房地，因涉及首次購屋優惠貸款之問題，方僅
      以被告乙○○名義登記，然既已約明被告乙○○如欲出售
      本案房地，應先得告訴人之同意，足徵就告訴人個人出資
      之部分，被告乙○○確係受告訴人之信託而管理本案房地
      無訛。另被告乙○○於93年9月7日檢察事務官詢問時已陳
      明：「（問：為何要賣？）我受傷缺錢，沒錢繳納貸款，
      賣430萬，還銀行貸款還剩下2百多萬，作我們生活費用。
      」等語，且其出售本案房地價格較85年購入時為低，參諸
      證人許書東於原審亦證稱：被告二人有遲繳保費等情形，
      已足認被告乙○○係因經濟困難，基於為自己不法之利益
      而出售本案房地，其於原審審理時雖改稱：賣房子的錢我
      留一部分，其他都捐出去云云，惟並未提出任何證據以實
      其說，且當時被告乙○○之經濟拮据，其再為捐款實有違
      常理，故無可採。
    (四)綜上所述，被告乙○○及其選任辯護人所辯均尚難採信，
      本案事證明確，應依法論科。
四、按就信託行為之外部關係而言，被告乙○○為本案房地受託
    財產之所有權人，尚無所謂被告持有他人所有物之關係存在
    ，從而亦無易持有為不法所有之侵占行為可言。然就信託行
    為之內部關係言，受託人與信託人間仍應受信託契約之拘束
    ，受託人當然不得違反信託契約，如受託人有將信託物據為
    己有或處分信託物等違反信託契約之行為時，即屬違背基於
    信託契約為信託人處理事務之義務，是以被告乙○○未經告
    訴人甲○○同意，擅將屬告訴人出資而信託在被告乙○○名
    下不動產所有權之部分，移轉登記與他人，復未將出售房地
    所得款項分配與告訴人，顯足生損害於告訴人之財產，而違
    背其受託任務，是核被告乙○○所為，係犯刑法第342條第1
    項之背信罪。
五、原審以被告乙○○犯罪事證明確，適用刑法第342條第1項、
    第41條第1項前段（修正前），罰金罰鍰提高標準條例第1條
    前段、第 2條（修正前）等規定，並審酌被告乙○○不顧兄
    弟情誼，逕自出售本案房地所造成告訴人之損害，且犯後否
    認犯行，態度不佳，並迄未與告訴人達成和解，本應從重量
    處，惟兼衡其係兄弟紛爭，復因本身經濟困難方為本案犯行
    ，且前無犯罪前科，有本院被告前案紀錄表 1份附卷可稽等
    一切情狀，量處有期徒刑 4月，併諭知如易科罰金，以銀元
    300元折算1日。又被告乙○○行為時之易科罰金折算標準，
    應以銀元300元折算1日，經折算為新臺幣後，應以新臺幣90
    0元折算為1日。經核其認事用法，俱無違誤，量刑亦屬適當
    ，檢察官上訴意旨認原審量刑過輕及被告乙○○上訴意旨仍
    執前詞否認犯罪，均為無理由，應予駁回。又新修正公布施
    行之刑法第41條第1項前段規定：「犯最重本刑為5年以下有
    期徒刑以下之刑之罪，而受 6個月以下有期徒刑或拘役之宣
    告者，得以新臺幣1,000元、2,000元或3,000元折算1日，易
    科罰金。」，比較修正前後之易科罰金折算標準，以修正公
    布施行前之規定，較有利於被告，則應依新修正刑法第二條
    第一項前段，仍應適用修正前刑法第四十一條第一項前段規
    定，定其折算標準。附為說明。
參、無罪（被告丙○○）部分
一、公訴意旨略以：被告丙○○與被告乙○○係夫妻關係，明知
    本案房地係渠等與告訴人甲○○所合資購買，並將本案房地
    信託登記於被告乙○○名下，竟與被告乙○○共同基於意圖
    為自己不法利益，將本案房地出售與案外人蔡家富，致生損
    害於告訴人之利益等情。因認被告丙○○亦涉犯刑法第 342
    條第1項背信罪嫌。
二、按犯罪事實應依證據認定之，無證據不得認定犯罪事實；又
    不能證明被告犯罪者，應諭知無罪之判決，刑事訴訟法第15
    4條第2項、第301條第1項前段分別定有明文。次按認定不利
    於被告之事實，須依積極證據，苟積極證據不足為不利於被
    告事實之認定時，即應為有利於被告之認定，更不必有何有
    利之證據；且事實之認定，應憑證據，如未能發現相當證據
    ，或證據不足以證明，自不能以推測或擬制之方法，以為裁
    判基礎，最高法院30年上字第 816號、40年臺上字第86號判
    例均可資參考。
三、公訴人認被告丙○○與被告乙○○共犯前開背信罪行，無非
    係以告訴人之指訴、證人王國蓮、王尚蔚原審審理時之證述
    及電話錄音譯文 1份為其主要論據。訊據被告丙○○堅決否
    認有何犯行，辯稱：伊是89年才與被告乙○○結婚，結婚後
    被告乙○○有說本案房地是其自己出資購買的，對於購買房
    地之過程伊不清楚等語。
四、經查：證人王國蓮、王尚蔚於原審審理時固分別證述：「（
    問：兄弟一起買房子的事還有何人知道？）親戚都知道這件
    事。」；「在討論賣房子的時候，丙○○有在場。」等語，
    惟其等亦同時證稱：我都沒有跟被告二人住在一起，不知道
    被告二人有什麼互動（見原審卷第 227頁）；我沒有和被告
    二人居住過，被告二人結婚的時候，就直接搬到永安街，他
    們互動的關係我不是很清楚（見原審卷第245、246頁）等情
    ，且被告二人確係於購買本案房地逾4年後之89 年10月28日
    結婚，已如前述，是證人王國蓮、王尚蔚自不知被告乙○○
    於婚後何時、如何向被告丙○○表示本案房地之權利歸屬，
    而被告乙○○迄至本案房地售出為止之期間，事實上亦持續
    出資償還貸款，另其自本案告訴人提起告訴時起，均堅稱本
    案房地係其獨資購買云云，並於原審審理時證稱：「（問：
    你賣房子之前，有無與你太太討論過？）房子是我自己的，
    由我自己決定，雖然我太太在旁邊，她沒有贊成也沒有反對
    。」、「（問：你如何跟你太太講說房子是誰的？）當然是
    說我的。」（見原審卷第249、251頁）等語在卷，故被告乙○○於其出售本案房地前，究有無明確告知被告丙○○合資
    購買之情形，已非無疑。就此證人王尚蔚雖於原審證稱：被
    告丙○○於電話中有說他不會吃掉告訴人的部分，這些錢都
    是被告丙○○在處理，被告乙○○沒有在處理等語，告訴人
    並提出錄音譯文 1份為憑，然證人王尚蔚亦當庭證稱：「我
    是聽到片段而已。」、「（問：乙○○跟丙○○二人何人可
    以決定家裡面重要的事情？）這我不是很清楚。」、「（問
    ：你知道賣房子是何人出面的？）我不知道。」（見原審卷
    第239、246頁）等語，而前開錄音資料除經原審送法務部調
    查局鑑定結果，認無法作聲紋比對（見原審卷第96頁）外，
    其譯文亦僅為經片段擷取之對話內容，縱被告丙○○確曾陳
    述譯文所載之語，亦不足以證明被告丙○○明知本案房地係
    其夫與告訴人所共同合資購買，為不法利益，實際上有共同
    決定、參與出售本案房地乙事，再遍查本案全卷資料，復無
    其他證據足資佐證被告丙○○就所得價金確有加以掌管支配
    之情，自不能單憑證人王尚蔚前開片面證詞或錄音譯文內容
    ，即推測或擬制被告丙○○與被告乙○○有犯意聯絡或行為
    分擔，是公訴人就積極證據之舉證既有不足，即應作有利於
    被告丙○○之認定。
五、綜上所述，依卷內事證，尚無法形成被告丙○○與被告乙○○共同為前開背信犯行之確信，而仍存有合理之懷疑。此外
    ，復查無其他積極證據足資證明被告丙○○涉有上開犯行，
    原審基此認不能證明被告丙○○犯罪，而諭知其無罪之判決
    ，經核並無違誤，檢察官上訴意旨仍執前詞指摘原判決不當
    ，為無理由，亦應予駁回。
據上論斷，應依刑事訴訟法第368條，判決如主文。
本案經檢察官鄭富銘到庭執行職務
中    華    民    國    95    年    8     月    29    日
                  刑事第一庭審判長法  官  蔡 長 溪
                                  法  官  林 俊 益
                                  法  官  陳 春 秋
以上正本證明與原本無異。
不得上訴。
                                  書記官  李 家 敏
中    華    民    國    95    年    8     月    30    日
附錄：本案論罪科刑法條全文
刑法第342條
為他人處理事務，意圖為自己或第三人不法之利益，或損害本人
之利益，而為違背其任務之行為，致生損害於本人之財產或其他
利益者，處5 年以下有期徒刑、拘役或科或併科1,000 元以下罰
金。
前項之未遂犯罰之。


司法院資訊處製作；財團法人民間司法改革基金會備份。
